【裁判字號】    98,重訴,531
【裁判日期】    990223
【裁判案由】    債務人異議之訴
【裁判全文】
臺灣臺中地方法院民事判決  98年度重訴字第531號
原      告  乙○
            丁○○
            戊○○
            己○○
            庚○○
            辛○○
訴訟代理人  劉喜律師
原      告  壬○○○
            子○○○
            丙○○
            甲○○
共      同
訴訟代理人  林錦隆律師
複代理人    李宗炎律師
被      告  癸○○
訴訟代理人  蔡振修律師
上列當事人間債務人異議之訴事件，本院於民國99年2月2日言詞
辯論終結，判決如下：
    主    文
本院九十八年度司執字第四八四四六號給付票款強制執行事件所
為之強制執行程序應予撤銷。
訴訟費用由被告負擔。
    事實及理由
一、原告主張：訴外人陳永卿、及名義人為陳水丕、原告甲○○
    於民國81年5月14日共同簽發面額新台幣（下同）3,600萬元
    ，利息自發票日起按年息10.25％計算，免除作成拒絕證書
    之本票1紙予訴外人台中市第十一信用合作社（以下簡稱十
    一信），向十一信借款。訴外人十一信於82年間以訴外人陳
    永卿、陳水丕、原告甲○○為相對人，就上開本票聲請鈞院
    裁定准予強制執行，經鈞院於82年9月2日以82年度票字第79
    71號本票裁定，准予強制執行，其內容為「相對人共同簽發
    如附表所示之本票金額及利息，准予強制執行」，附表金額
    為3,600萬元，利息起算日為82年4月14日，利息為年息10.2
    5％。嗣90年9月14日合作金庫銀行股份有限公司（以下簡稱
    合庫）概括承受十一信之全部營業及資產、負債。合庫並於
    93年2月6日將債務人陳永卿連同其保證人即連帶保證人陳水
    丕、原告甲○○之債權餘額2,400萬元暨依原契約約定所生
    之利息、違約金及墊付費用等讓與中華成長三資產管理股份
    有限公司（以下簡稱中華成長公司），中華成長公司再於96
    年9月20日將上開同一受讓之債權讓與被告。中華成長公司
    受讓上開債權後，於96年間持彰化地方法院95年度拍字第17
    0號裁定執行名義，聲請彰化地方法院以訴外人林李月雲、
    原告甲○○、訴外人劉文正為債務人以96年度執字第9816號
    強制執行事件強制執行，嗣因該公司將債權讓與被告，該公
    司於96年11月21日陳報債權讓與，並由被告癸○○於97年10
    月22日受償9,121,252元。被告再於98年7月20日以訴外人陳
    永卿、陳水丕、原告甲○○為債務人，持上開鈞院82年度票
    字第7971號裁定及本票原本各1份為執行名義，向鈞院聲請
    強制執行，經鈞院於98年9月11日發給債權憑證。被告又於
    98年10月16日，以上開98年度司執字第20502號債權憑證為
    執行名義，以原告及訴外人陳永卿為執行債務人，聲請鈞院
    以98年度司執字第48446號給付票款強制執行事件，對原告
    及訴外人陳永卿之銀行存款、投資、股票、不動產及原告甲○○之薪資實施強制執行。本件原告辛○○並否認本票陳水
    丕之簽名及印文之真正。再被告於鈞院98年度司執字第2050
    2號執行程序中，所據以聲請強制執行之執行名義，為鈞院
    82年度票字第7971號本票裁定，而該裁定之系爭本票，其票
    載發票日為81年5月14日，未載到期日，依票據法第22條第1
    項之規定，至84年5月13日即罹於時效，被告固於未滿3年之
    82年9月2日聲請取得鈞院82年度票字第7971號本票裁定准予
    強制執行，該本票票款請求權之時效因被告之「請求」而中
    斷，被告應於「請求」後6個月內提起訴訟或開始強制執行
    或聲請強制執行，否則，其時效即應視為不中斷。本件被告
    於「請求」後6個月內並未起訴或開始執行行為或聲請強制
    執行，即被告並未於該本票裁定後之83年3月1日前為上開三
    種法律行為，其時效視為不中斷。被告遲至98年7月20日始
    向鈞院聲請強制執行，被告之本票債權，其時效視為不中斷
    。系爭本票之票款請求權，於82年9月2日後6個月之83年3月
    1日或84年5月13日即已逾時效期間或已逾3年而罹於消滅時
    效。本件被告請求原告給付自82年4月14日起至97年10月22
    日止之利息38,220,986元，並自97年10月23日止至清償日止
    ，按年息10.25％計算之利息部分，縱鈞院認被告之本件執
    行程序及其執行名義為合法有效，依民法第126條規定，被
    告僅得請求5年以內之利息，其超過部分之利息債權，因已
    罹於時效，原告行使時效抗辯權，致有妨礙被告請求權之事
    由發生，就此部分上開強制執行程序自應予以撤銷。本件被
    告之債權係受讓自中華成長公司之債權而來，該債權原為對
    債務人之被繼承人陳水丕所存在之代負履行責任之保證債務
    ，惟陳水丕已於91年1月8日死亡，債務人依法固為陳水丕之
    繼承人，但當時除債務人即原告乙○、丁○○2人與陳水丕
    同住於彰化縣和美鎮○○路240號外，並其餘原告並未與陳
    水丕同居共財，尤其，本件債權人並未於取得本票裁定後對
    陳水丕進行強制執行，或於陳水丕死亡後將債權存在及讓與
    之情形通知本件原告等人，致原告乙○等9人無從知悉陳水
    丕有本件債務之存在，繼承開始後並於限定繼承及拋棄繼承
    之法定期間經過後，債務人遲至98年8月28日經債權人通知
    才知悉本件債務之存在，而未能於修正施行前為限定繼承或
    拋棄繼承之主張。且被繼承人陳水丕所負之債務為保證債務
    ，且其財產業經債權人依法拍賣取償，若有不足，應由債權
    人就該債務之主債務人之其他財產強制執行，實不能再向保
    證人之繼承人取償。更何況，本件為保證債務，原抵押債權
    人於借款時，應已對抵押物本身之清償價值妥為評估，並不
    可能對保證人之繼承人之資力併予評估，是於繼承人均未繼
    承陳水丕之任何財產情形下，該保證債務若由本件債務人負
    清償之責，顯失公平，就此情形，原告乙○等9人依民法繼
    承編施行法第1條之3第2、4項之規定，得主張以所得遺產為
    限，負清償責任。本件被告之債權應有消滅或妨礙之事由，
    原告乙○等9人，亦得依強制執行法第14條之規定，提起異
    議之訴。並聲明：鈞院98年度司執字第48446號給付票款強
    制執行事件所為之強制執行程序應予撤銷。
二、被告抗辯：系爭債權原係訴外人十一信所有，90年9月14日
    合庫概括承受十一信之全部營業及資產、負債，合庫並於93
    年2月6日將債權讓與中華成長公司，中華成長公司再於96年
    9月20日將上開債權讓與被告。各該債權讓與時，須依法令
    進行之相關程序，理應無所欠缺，而債權讓與人又均為經驗
    豐富之金融業者、資產管理公司，相關債權保全行為必然也
    是妥慎周密。被告受讓本件債權時，強制執行程序正進行中
    ，相關本票原本亦存於法院，俟執行程序終結，被告始自法
    院領回本票原本。本件本票債權尚未罹於時效。並聲明：原
    告之訴駁回。
三、兩造不爭執之事實：
(一)訴外人陳永卿、及名義人為陳水丕、原告甲○○於81年5月
    14日共同簽發面額3,600萬元，利息自發票日起按年息10.25
    ％計算，免除作成拒絕證書之本票1紙予訴外人十一信，以
    向十一信借款。
(二)訴外人十一信於82年間以訴外人陳永卿、陳水丕、原告甲○○為相對人，就上開本票聲請本院裁定准予強制執行，經本
    院於82年9月2日以82年度票字第7971號本票裁定，准予強制
    執行，其內容為「相對人共同簽發如附表所示之本票金額及
    利息，准予強制執行」，附表金額為3,600萬元，利息起算
    日為82年4月14日，利息為年息10.25％。嗣90年9月14日合
    庫概括承受十一信之全部營業及資產、負債。合庫並於93年
    2月6日將債務人陳永卿連同其保證人即連帶保證人陳水丕、
    原告甲○○之債權餘額2,400萬元暨依原契約約定所生之利
    息、違約金及墊付費用等讓與中華成長公司，中華成長公司
    再於96年9月20日將上開同一受讓之債權讓與被告。
(三)中華成長公司受讓上開債權後，於96年間持彰化地方法院95
    年度拍字第170號裁定執行名義，聲請彰化地方法院以訴外
    人林李月雲、原告甲○○、訴外人劉文正為債務人以96年度
    執字第9816號強制執行事件強制執行，嗣因該公司將債權讓
    與被告，該公司於96年11月21日陳報債權讓與，並由被告癸○○於97年10月22日受償9,121,252元。被告再於98年7月20
    日以訴外人陳永卿、陳水丕、原告甲○○為債務人，持上開
    本院82年度票字第7971號裁定及本票原本各1份為執行名義
    ，向本院聲請強制執行，嗣因所補戶籍謄本，訴外人陳水丕
    已於91年1月8日死亡，補正其全體繼承人即原告乙○、丁○○、戊○○、己○○、庚○○、辛○○、壬○○○、子○○○、丙○○為執行債務人，並補正債權讓與之通知，並陳明
    上開受償金額均用以抵充本金。經本院於98年9月11日發給
    債權憑證，其債務人記載為訴外人陳永卿、原告甲○○及陳
    水丕之繼承人，即原告乙○、丁○○、戊○○、己○○、庚○○、辛○○、壬○○○、子○○○、丙○○，執行名義名
    稱為：本院82年度票字第7971號給付票款裁定正本，執行名
    義內容（即債權不足額）為「1.債務人應連帶向債權人給付
    14,878,748元，及自97年10月23日起至清償日止，按年息10
    .25％計算之利息。2.債務人應連帶向債權人給付已計算未
    受償之利息計38,220,986元。（即24,000,000元自82年4月
    14日起至97年10月22日止，按年息10.25％計算之利息）」
    。被告又於98年10月16日，以上開98年度司執字第20502號
    債權憑證為執行名義，以原告及訴外人陳永卿為執行債務人
    ，聲請本院以98年度司執字第48446號給付票款強制執行事
    件，對原告及訴外人陳永卿之銀行存款、投資、股票、不動
    產及原告甲○○之薪資實施強制執行，本院該強制執行程序
    尚未終結。
(四)訴外人陳水丕已於91年1月8日死亡，其全體繼承人為原告乙○、丁○○、戊○○、己○○、庚○○、辛○○、壬○○○
    、子○○○、丙○○，均未拋棄繼承或限定繼承。
(五)訴外人陳水丕死亡後，其全體繼承人即原告乙○、丁○○、
    戊○○、己○○、庚○○、辛○○、壬○○○、子○○○、
    丙○○並未繼承得財產。
(六)本院82年度票字第7971號卷宗已因逾保存年限銷燬。
四、得心證之理由：
    本件兩造厥有爭執者，為系爭票據債權及利息之請求消滅時
    效是否完成？及原告乙○、丁○○、戊○○、己○○、庚○○、辛○○、壬○○○、子○○○、丙○○可否主張以所得
    之遺產為限負清償責任？經查：
(一)按執行名義成立後，如有消滅或妨礙債權人請求之事由發生
    ，債務人得於強制執行程序終結前，向執行法院對債權人提
    起異議之訴。如以裁判為執行名義時，其為異議原因之事實
    發生在前訴訟言詞辯論終結後者，亦得主張之。執行名義無
    確定判決同一之效力者，於執行名義成立前，如有債權不成
    立或消滅或妨礙債權人請求之事由發生，債務人亦得於強制
    執行程序終結前提起異議之訴；繼承在民法繼承編98年5月
    22日修正施行前開始，繼承人對於繼承開始以前已發生代負
    履行責任之保證契約債務，由其繼續履行債務顯失公平者，
    以所得遺產為限，負清償責任，強制執行法第14條第1、2項
    及民法繼承編施行法第1條之3第2項分別定有明文。是知如
    於98年5月22日民法繼承編修正施行前之繼承人未依法聲明
    拋棄繼承或限定繼承，原本應就其被繼承人之債務負無限清
    償責任，嗣因新修正民法繼承編施行法第1條之3第2項規定
    ，於特定條件下，得以所得遺產為限，負清償責任，而減輕
    其責任。繼承人就被繼承人之債務仍為債務人而非第三人，
    如有民法繼承編施行法第1條之3第2項規定之事由，繼承人
    乃應提起債務人異議之訴。再本件被告之執行名義乃為無確
    定判決同一效力之本票准予強制執行之裁定，原告亦得以執
    行名義成立前，其本票債權不成立或執行名義成立後，請求
    權時效已消滅之事由，依強制執行法第14條第1、2項之規定
    ，提起本件債務人異議之訴，合先敘明。
(二)次按當事人主張有利於己之事實者，就其事實有舉證之責任
    ，民事訴訟法第277條前段定有明文。又支票本身是否真實
    ，即是否為發票人所作成，應由支票債權人負證明之責，最
    高法院亦著有50年度台上字第1659號判例意旨足資參照。經
    查原告辛○○並否認系爭本票上陳水丕之簽名及印文之真正
    ，而被告並未舉出任何證據用以證明系爭本票為陳水丕所作
    成，揆諸上開說明，已應認系爭本票並非陳水丕所簽發。
(三)查原告主張訴外人陳永卿、及名義人為陳水丕、原告甲○○
    於81年5月14日共同簽發面額3,600萬元，利息自發票日起按
    年息10.25％計算，免除作成拒絕證書之本票1紙予訴外人十
    一信，向十一信借款，訴外人十一信於82年間以訴外人陳永
    卿、陳水丕、原告甲○○為相對人，就上開本票聲請鈞院裁
    定准予強制執行，經鈞院於82年9月2日以82年度票字第7971
    號本票裁定，准予強制執行，其內容為「相對人共同簽發如
    附表所示之本票金額及利息，准予強制執行」，附表金額為
    3,600萬元，利息起算日為82年4月14日，利息為年息10.25
    ％，嗣90年9月14日合庫概括承受十一信之全部營業及資產
    、負債，合庫並於93年2月6日將債務人陳永卿連同其保證人
    即連帶保證人陳水丕、原告甲○○之債權餘額2,400萬元暨
    依原契約約定所生之利息、違約金及墊付費用等讓與中華成
    長公司，中華成長公司再於96年9月20日將上開同一受讓之
    債權讓與被告，中華成長公司受讓上開債權後，於96年間持
    彰化地方法院95年度拍字第170號裁定執行名義，聲請彰化
    地方法院以訴外人林李月雲、原告甲○○、訴外人劉文正為
    債務人以96年度執字第9816號強制執行事件強制執行，嗣因
    該公司將債權讓與被告，該公司於96年11月21日陳報債權讓
    與，並由被告癸○○於97年10月22日受償9,121,252元，被
    告再於98年7月20日以訴外人陳永卿、陳水丕、原告甲○○
    為債務人，持上開鈞院82年度票字第7971號裁定及本票原本
    各1份為執行名義，向鈞院聲請強制執行，經鈞院於98年9月
    11日發給債權憑證，被告又於98年10月16日，以上開98年度
    司執字第20502號債權憑證為執行名義，以原告及訴外人陳
    永卿為執行債務人，聲請鈞院以98年度司執字第48446號給
    付票款強制執行事件，對原告及訴外人陳永卿之銀行存款、
    投資、股票、不動產及原告甲○○之薪資實施強制執行之事
    實，業據原告提出民事強制執行聲請狀、本票、本院82年度
    票字第7971號民事裁定、財政部函、債權讓與證明書、債權
    讓與金額表、民事陳報狀、存證信函、掛號郵件收件回執、
    本院民事執行處通知、戶籍謄本、公告、陳水丕繼承系統表
    、民事聲請狀、臺灣彰化地方法院家事法庭函、本院非訟中
    心函、債權憑證、民事調查財產聲請狀、執行命令及聲明異
    議狀為證，並有本院公務電話紀錄、彰化地方法院96年度執
    字第9816號分配表、本院98年度司執字第20502號、48446號
    給付票款強制執行事件卷證資料可稽，復為兩造所不爭執，
    堪認為真實。再被告於98年7月20日以訴外人陳永卿、陳水
    丕、原告甲○○為債務人，持上開本院82年度票字第7971號
    裁定及本票原本各1份為執行名義，向本院聲請強制執行，
    嗣因所補戶籍謄本，訴外人陳水丕已於91年1月8日死亡，補
    正其全體繼承人即原告乙○、丁○○、戊○○、己○○、庚○○、辛○○、壬○○○、子○○○、丙○○為執行債務人
    ，並補正債權讓與之通知，並陳明上開受償金額均用以抵充
    本金，經本院於98年9月11日發給債權憑證，其債務人記載
    為訴外人陳永卿、原告甲○○及陳水丕之繼承人，即原告乙○、丁○○、戊○○、己○○、庚○○、辛○○、壬○○○
    、子○○○、丙○○，執行名義名稱為：本院82年度票字第
    7971號給付票款裁定正本，執行名義內容（即債權不足額）
    為「1.債務人應連帶向債權人給付14,878,748元，及自97
    年10月23日起至清償日止，按年息10.25％計算之利息。2.
    債務人應連帶向債權人給付已計算未受償之利息計38,220,9
    86元。（即24,000,000元自82年4月14日起至97年10月22日
    止，按年息10.25％計算之利息）」，訴外人陳水丕於91年1
    月8日死亡，其全體繼承人為原告乙○、丁○○、戊○○、
    己○○、庚○○、辛○○、壬○○○、子○○○、丙○○，
    均未拋棄繼承或限定繼承，訴外人陳水丕死亡後，其全體繼
    承人即原告乙○、丁○○、戊○○、己○○、庚○○、辛○○、壬○○○、子○○○、丙○○並未繼承得財產之事實，
    亦有上開原告提出之本院民事執行處通知、戶籍謄本、陳水
    丕繼承系統表、民事聲請狀、臺灣彰化地方法院家事法庭函
    、存證信函、掛號郵件收件回執、本院債權憑證為證，並有
    上開本院98年度司執字第20502號給付票款強制執行事件卷
    證資料可稽，復為兩造所不爭執，亦堪認為真實。又依上開
    戶籍謄本所示，於陳水丕死亡時，除原告乙○與丁○○與陳
    水丕同戶外，其餘繼承人均未與陳水丕同住。再本件本票債
    權之債權人除於82年間以訴外人陳永卿、陳水丕、原告甲○○為相對人，就上開本票聲請本院裁定准予強制執行，經本
    院於82年9月2日以82年度票字第7971號本票裁定，准予強制
    執行外，餘均未對陳水丕為任何請求，甚且不知陳水丕已於
    91年1月8日死亡，於98年7月20日猶以陳水丕為債務人聲請
    就系爭本票債權強制執行，顯見原告乙○、丁○○、戊○○
    、己○○、庚○○、辛○○、壬○○○、子○○○、丙○○
    對於陳水丕上開本票債務情形，應不知情，而未辦理相關拋
    棄繼承或限定繼承，再原告乙○、丁○○、戊○○、己○○
    、庚○○、辛○○、壬○○○、子○○○、丙○○並未繼承
    陳水丕任何財產，若令原告乙○、丁○○、戊○○、己○○
    、庚○○、辛○○、壬○○○、子○○○、丙○○繼續履行
    其被繼承人陳水丕本件票據債務，顯失公平，依民法繼承編
    施行法第1條之3第2項之規定，應認原告乙○、丁○○、戊○○、己○○、庚○○、辛○○、壬○○○、子○○○、丙○○於繼承陳水丕遺產範圍內，始對本件票據債務負有清償
    責任。又本件因原告乙○、丁○○、戊○○、己○○、庚○○、辛○○、壬○○○、子○○○、丙○○並未繼承陳水丕
    任何財產，故原告乙○、丁○○、戊○○、己○○、庚○○
    、辛○○、壬○○○、子○○○、丙○○即得依民法繼承編
    施行法第1條之3第2項之規定，撤銷本院上開強制執行程序
    。
(四)再按票據上之權利，對匯票承兌人及本票發票人，自到期日
    起算；見票即付之本票，自發票日起算；3年間不行使，因
    時效而消滅，票據法第22條第1項前段定有明文。此票據上
    之權利，自包括本票金額及其利息全部之票據上權利而言。
    是以就本票票據上權利之利息債權，即無再割裂適用民法第
    126條規定之5年時效，合併敘明。而系爭本票之發票日既為
    81年5月14日，並未載到期日，依票據法第120條第2項之規
    定，視為見票給付。再依上開票據法第22條第1項之規定。
    系爭本票之票據權利即自發票日起算，3年間不行使而消滅
    。而雖訴外人十一信曾於82年間以訴外人陳永卿、陳水丕、
    原告甲○○為相對人，就上開本票聲請本院裁定准予強制執
    行，經本院於82年9月2日以82年度票字第7971號本票裁定，
    准予強制執行。然按民法第129條第1項第1款所謂請求，係
    指於該條其他各款情形以外，債權人對於債務人請求履行債
    務之催告而言，最高法院亦著有48年度台上字第936號判例
    意旨足資參照。訴外人十一信就該本票之聲請本票裁定，並
    非民法第129條第1項第2、3款及第2項各款所列之情形，故
    僅得認乃係該條第1項第1款其他各款情形以外，債權人對於
    債務人請求履行債務催告之請求。而依民法第130條之規定
    ，時效因請求而中斷者，若於請求後6個月內不起訴，視為
    不中斷。訴外人十一信雖曾就系爭本票為聲請裁定之請求，
    惟其並未於請求後6個月內起訴或為開始強制執行行為或聲
    請強制執行之與起訴有同一效力之行為，即視為時效不中斷
    。故訴外人十一信就系爭本票，其票據上之權利請求權，即
    已於84年5月15日因逾距發票日3年而消滅。原告主張系爭本
    票之票據上權利已因時效經過而消滅自為可採。系爭本票之
    票據上權利既已時效完成，為債務人之原告得拒絕給付，原
    告並援引而提起債務人異議之訴，揆諸前開說明，洵屬正當
    。
(五)綜上所述，原告辛○○以其被繼承人陳水丕未簽發系爭本票
    為由，原告乙○、丁○○、戊○○、己○○、庚○○、辛○○、壬○○○、子○○○、丙○○以民法繼承編施行法第1
    條之3第2項規定事由，及原告以系爭本票之票據上權利已罹
    於時效而消滅為由，依強制執行法第14條第1、2項之規定，
    訴請撤銷本院98年度司執字第48446號給付票款強制執行事
    件所為之強制執行程序，為有理由，應予准許。
五、本件事證已臻明確，兩造其餘之陳述、主張、攻擊防禦方法
    及舉證，均對本判決之結果不生影響，爰不一一論述，亦附
    敘明。
六、民事訴訟費用負擔之依據：民事訴訟法第78條。
中    華    民    國    99    年    2     月    23    日
                  民事第二庭    法  官  陳秋月
正本係照原本作成。
如對本判決上訴，須於判決送達後20日內向本院提出上訴狀。
中    華    民    國    99    年    2     月    23    日
                                書記官  廖曉鐘

司法院資訊處製作；財團法人民間司法改革基金會備份。
